【裁判字號】    99,訴,177
【裁判日期】    991005
【裁判案由】    違反台灣地區與大陸地區人民關係條例等
【裁判全文】
臺灣基隆地方法院刑事判決               99年度訴字第177號
公  訴  人  臺灣基隆地方法院檢察署檢察官
被      告  甲○○
上列被告因違反臺灣地區與大陸地區人民關係條例等案件，經檢
察官提起公訴（99年度偵緝字第102號），本院判決如下：
    主  文
甲○○共同違反不得使大陸地區人民非法進入臺灣地區之規定，
處有期徒刑捌月，減為有期徒刑肆月，如易科罰金，以銀元佰
元即新臺幣玖佰元折算壹日。
    事  實
一、緣乙○○（業經本院另以98年度基簡字第1314號判決確定）
    因缺錢花用，經由某姓名不詳之友人介紹，結識得辦理「假
    結婚、真獲利」事宜之丁○○（原名陳政豐，未據起訴），
    乙○○、丁○○均明知乙○○並無與大陸地區男子薛惠（
    起訴書誤載為薛惠弟，業經檢察官另行通緝）結婚之真意，
    且薛惠係欲以假結婚方式取得不實之配偶身分，藉由探親
    、團聚等名義，非法進入臺灣地區打工賺錢，乙○○則有意
    以擔任薛惠名義上配偶之方式自丁○○處獲取利益，渠等
    遂共同基於使公務員登載不實事項於所掌公文書並持以行使
    後再使大陸地區人民薛惠非法進入臺灣地區之犯意聯絡，
    先由丁○○安排乙○○於民國88年3 月14日至大陸地區，於
    88年4 月15日在福建省福州市與薛惠辦理結婚登記，取得
    福州市民政局發給之結婚登記書（榕民婚字第W0000000號）
    ，且於同日辦妥公證手續，取得福州市公證處發給之結婚公
    證書（99榕公證內民字第2237號）後，乙○○旋於同日返回
    臺灣地區，且由丁○○持上開結婚登記書及結婚公證書，向
    我國財團法人海峽交流基金會（下稱海基會）辦妥文書驗證
    手續，取得海基會於88年4 月30日核發之（88）核字第1238
    7 號證明書，並由乙○○於88年5 月4 日持上開結婚登記書
    、結婚公證書及海基會證明書等文件至基隆市中山區戶政事
    務所（起訴書誤載為基隆市信義區戶政事務所）申請辦理結
    婚登記，取得載有「乙○○於88年4 月15日與大陸地區人民
    薛惠結婚」等不實內容之戶籍謄本，另於同日至基隆市警
    察局第三分局碇內派出所填寫大陸地區人民進入臺灣地區保
    證書，隨後將前揭戶籍謄本、保證書、結婚登記書、結婚公
    證書及海基會證明書均交予丁○○。
二、丁○○於翌日即88年5 月5 日，委請甲○○以「代申請人」
    之身分，攜上開戶籍謄本等資料，至內政部警政署入出境管
    理局（現已改制為內政部入出國及移民署，下稱境管局）辦
    理薛惠以探親為由欲進入臺灣地區之旅行證申請事宜。甲○○雖對於大陸地區人民薛惠可能係以假結婚方式欲進入
    臺灣地區一節已有所預見，因貪圖丁○○提供之金錢利益，
    仍基於縱使導致大陸地區人民非法進入臺灣地區亦不違背其
    本意之犯意，與丁○○共同基於使大陸地區人民非法進入臺
    灣地區之犯意聯絡，收受丁○○所交付之新臺幣一千元（雙
    方言明扣除申請費用後，餘均歸甲○○享有），由甲○○在
    前述申請書之「代申請人」欄及前述委託書之「受託人」欄
    ，均親自簽名、蓋章，旋由甲○○持上開申請書、委託書暨
    戶籍謄本、保證書、結婚登記書、結婚公證書及海基會證明
    書等資料，至境管局申請辦理薛惠之旅行證，經境管局不
    知情承辦公務員實質審核結果，未能發覺上開假結婚實情，
    因而誤發薛惠之中華民國臺灣地區旅行證。薛惠遂於88
    年6 月8 日持前揭旅行證，以探親名義非法進入臺灣地區，
    並於入境後旋即前往他處工作，未實際與人頭配偶乙○○共
    同居住。嗣因乙○○於98年間將其與他人所生之子女託由保
    母照顧卻未領回，遭保母通報為協尋人口，員警於尋獲乙○○後，在調查過程中，乙○○主動供出其與薛惠辦理假結
    婚之上開事實，經臺北縣政府警察局三重分局報請臺灣基隆
    地方法院檢察署檢察官偵查後，進而查知甲○○於88年5 月
    5 日參與之上開犯行。
三、案經臺灣基隆地方法院檢察署檢察官自動檢舉偵查起訴。
    理  由
〈甲〉證據能力之說明：
    以下所引用之證據，公訴人及被告甲○○於本案言詞辯論終
    結前，均未爭執其證據能力，本院審酌前開證據之作成或取
    得之狀況，並無非法或不當取證之情事，且亦無顯不可信之
    情況，復經本院於審判期日就上開證據依法進行調查、辯論
    ，自應認均具有證據能力。
〈乙〉實體部分：
壹、有罪部分：
一、訊據被告固不否認確有在上開委託書之受託人欄簽名等情，
    惟矢口否認有何使大陸地區人民非法進入臺灣地區之犯行，
    辯稱：這是友人「陳正豐」請伊代辦的，伊自己在86年間也
    是娶大陸老婆，因伊曾聽過大陸配偶亂搞的事，所以伊只幫
    自己認識的人辦理，伊不認識乙○○及薛惠，陳正豐說他
    沒空，請伊幫忙代辦入臺證，且說不會有問題，有事情他會
    負責，當時伊看到證件都齊全，所以就幫忙去境管局辦入臺
    證云云。經查：
  (一)卷附88年5 月5 日之委託書影本上，附有被告之國民身分證
    正反面影本，該委託書所載內容為「本人因故未能親往送件
    ，特委託親屬朋友甲○○持本人身分證及受託人身分證明代
    向貴局申辦出入境手續，此致入出境管理局」等語，委託人
    欄有「乙○○」之簽名、蓋章，受託人欄有「甲○○」之簽
    名、蓋章，日期欄記載中華民國88年5 月5 日（偵查卷第64
    頁），被告於本院準備程序及審理中自承前揭委託書上受託
    人欄之「甲○○」係伊親自簽名，身分證係伊提供，且係伊
    親自辦理（本院卷第14頁、第70至71頁）。而卷附「大陸地
    區人民進入臺灣地區旅行證申請書」影本（其上蓋有88年 5
    月5 日之日期章），該文書所載內容約略為「大陸地區人民
    薛惠欲以探親為由，申請進入臺灣地區探望配偶乙○○，
    且由甲○○以友人身分代為申請旅行證」，於「代申請人」
    欄並有「甲○○」之簽名、蓋章（偵查卷第54、55頁），該
    文書後方附有大陸地區人民進入臺灣地區保證書、海基會於
    88年4 月30日核發之（88）核字第12387 號證明書、福建省
    福州市民政局於88年4 月15日所發榕民婚字第W0000000號結
    婚登記書、福建省福州市公證處於88年4 月15日所發99榕公
    證內民字第2237號結婚公證書、基隆市中山區戶政事務所於
    88年5 月4 日核發之戶籍謄本，以及上開委託書（以上均為
    影本，參偵查卷第56至64頁），被告於本院審理中對上開申
    請書表示：「代申請人」欄之簽章好像是伊簽的，但前面資
    料應該不是伊寫的等語（本院卷第71頁）。以被告自承曾親
    自前往境管局辦理上開入臺證申請事宜並親自簽名之上情，
    佐以上開委託書影本及申請書影本所載內容，足認被告確有
    於88年5 月5 日以受託人身分出示其國民身分證並提出上開
    委託書、申請書及前述申辦旅行證所須各項資料予境管局，
    表明代「乙○○」向境管局申辦大陸地區人民薛惠進入臺
    灣地區之旅行證，且薛惠嗣後確實於88年6 月8 日以探親
    名義進入臺灣地區，於入境後旋即前往他處工作，未實際與
    人頭配偶乙○○共同居住等情，亦有薛惠之入出國日期證
    明書、出入境紀錄及證人薛惠之警詢陳述附卷可參（偵查
    卷第29至30頁、第40至43頁），此部分之事實均足堪認定屬
    實。
  (二)證人乙○○應係與證人丁○○相互合作進行假結婚事宜，且
    嗣後自證人丁○○處獲得十萬元利益：
    1.證人乙○○於警詢中供稱：伊於88年4 月15日與大陸男子
      薛惠假結婚，於88年5 月4 日在基隆市信義區戶政事務
      所辦理結婚登記，是一個朋友介紹，真實姓名伊不知道，
      他全程幫伊付旅費使伊至福建省與薛惠假結婚，伊事後
      獲得十萬元等語（偵查卷第4 至7 頁）；於偵訊中以被告
      身分亦為相同之供述（偵查卷第25至26頁）。
    2.其於檢察官偵訊中以證人身分證稱：（問：甲○○為何會
      代妳去申請薛惠來臺？）他是朋友的朋友，伊把證件拿
      給他，他去辦理。都是甲○○幫忙弄出國機票，但出國時
      他沒有一起去，回國後他就跟伊說到住家附近的戶政事務
      所辦理戶籍登記，後來總共給伊十萬元等語（偵查卷第68
      至69頁）。
    3.其於本院99年8 月26日審理中結證：伊不認得在庭之被告
      。朋友知道伊缺錢，介紹伊與「阿豐」（音譯）認識。阿
      豐說若伊願意去大陸與大陸男子辦理假結婚，讓大陸男子
      依親來臺灣，就會給伊錢。阿豐現在應該有四十幾歲，他
      之前是在廟口附近經營類似雜貨店的工作。當時給伊機票
      、指示伊辦理戶籍登記及給伊十萬元之人是阿豐。偵查中
      檢察官問伊，伊說不知道他的名字，只知道他叫阿豐，檢
      察官問是否是幫伊辦登記的那個人，因伊沒有去辦資料，
      是對方幫伊去辦的，且伊與對方碰面的次數不多，已有十
      年沒見過那個人了，伊說不知道代辦人的本名為何，檢察
      官問伊是否是委託書上身分證影本代辦的那個名字（指甲○○），伊說是。伊有親自去戶政事務所辦結婚登記及去
      派出所簽保證書，其餘均由對方代辦代填等語（本院卷第
      58至67頁）；復於本院99年9 月21日審理中結證：伊上次
      審理所講之阿豐，就是今日在庭之丁○○。因為已很久沒
      見到丁○○，且被告的身分證影本照片與印象中之阿豐很
      像，伊上次說阿豐就是委託書上身分證影本的那個人，是
      伊認錯了等語（本院卷第100至102頁）。
    4.另參證人丁○○原姓名為陳政豐（於99年8 月18日第一次
      更名為陳奎江，復於99年9 月2 日第二次更名為丁○○）
      ，有其戶籍謄本存卷可憑（本院卷第84至86頁），該證人
      於本院99年9 月21日審理中到庭證稱：伊才是當時與乙○○共同將薛惠引進入臺之人，被告僅係受伊之託代為前
      往境管局辦理申請事宜等語（本院卷第106 頁），核與被
      告所辯：伊不認識乙○○及薛惠，伊係受「陳正豐」之
      託，代為至境管局辦入臺證等情相符，亦與證人乙○○於
      本院審理中所述上揭內容相符。證人丁○○既知曉上開以
      假結婚方式使大陸地區人民薛惠進入臺灣地區之行為已
      東窗事發，仍於本院審理中為上開不利於己之陳述，所述
      又與被告所辯及證人乙○○嗣後所證相符，準此以觀，自
      應認證人乙○○所指辦理假結婚事宜過程中接觸之對象，
      亦即代為安排其至大陸地區與薛惠辦理相關手續且事後
      給付十萬元之人，應係證人丁○○（即「阿豐」），並非
      被告，而其於偵訊中之證述內容，實係因歷時久遠，對於
      阿豐之容貌已記憶模糊，見委託書影本附有被告之國民身
      分證正反面影本，致作出「阿豐就是委託書上身分證影本
      的那個人」之錯誤證言。
  (三)卷附證人乙○○之入出境紀錄載明，證人乙○○係於88年 3
    月14日出境，於88年4 月15日入境（偵查卷第65頁），而卷
    附福建省福州市民政局核發之榕民婚字第W0000000號結婚登
    記書顯示發證日期為1999年4 月15日，福建省福州市公證處
    核發之99榕公證內民字第2237號結婚公證書顯示公證日期亦
    為1999年4 月15日（偵查卷第13至16頁），足堪佐證證人乙○○係於88年3 月14日至大陸地區，於88年4 月15日在福建
    省福州市與薛惠辦理結婚登記，取得福州市民政局發給之
    結婚登記書，且於同日辦妥公證手續，取得福州市公證處發
    給之結婚公證書後，再於同日返回臺灣地區。又證人乙○○
    證稱其僅親自至戶政事務所辦理結婚登記及至派出所簽保證
    書，其餘均由阿豐代辦等語；卷附海基會核發之（88）核字
    第12387號證明書上發證日期為88年4月30日（偵查卷第47頁
    ），卷附大陸地區人民進入臺灣地區旅行證申請書（其上蓋
    有88年5 月5 日日期章）後方所附之戶籍謄本，則係基隆市
    中山區戶政事務所於88年5 月4 日所核發，其上記載「乙○○於88年4 月15日與大陸地區人民薛惠結婚、88年5 月 4
    日申登」（偵查卷第62、63頁），上開申請書後方另附有大
    陸地區人民進入臺灣地區保證書，其上簽立日期為88年5 月
    4 日，並蓋有基隆市警察局第三分局碇內派出所之戳章（偵
    查卷第56頁），足徵斯時係由證人丁○○於88年4 月30日向
    海基會辦妥文書驗證手續取得上開證明書，且由證人乙○○
    於88年5 月4 日持上開結婚登記書、結婚公證書及海基會證
    明書等文件至基隆市中山區戶政事務所申請辦理結婚登記，
    取得載有「乙○○於88年4 月15日與大陸地區人民薛惠結
    婚」等不實內容之戶籍謄本，且於同日至基隆市警察局第三
    分局碇內派出所填妥上開保證書，隨後再將前揭戶籍謄本、
    保證書、結婚登記書、結婚公證書及海基會證明書均交予證
    人丁○○。證人乙○○證稱係在基隆市信義區戶政事務所辦
    理結婚登記及領取戶籍謄本等情，與卷附書證呈現之內容不
    符，應屬記憶上之誤認，爰就此部分更正公訴意旨所載內容
    。
  (四)被告具有使大陸地區人民非法進入臺灣地區之間接故意，且
    係實行使大陸地區人民非法進入臺灣地區罪之犯罪構成要件
    行為：
    1.被告於本院準備程序及審理中自承：伊自己亦是娶大陸老
      婆，有辦過協助大陸配偶來臺灣之申請程序等語（本院卷
      第14頁、第72頁），核與其戶籍資料中顯示係於86年間與
      大陸地區人民林美霞結婚（86年9 月9 日辦理結婚登記）
      等情相符（本院卷第118 頁），則被告顯然對於大陸地區
      人民欲以「結婚、探親」方式進入臺灣地區之一切申辦流
      程，有相當程度之認識。其於本院準備程序既供稱：因伊
      曾聽過大陸配偶亂搞的事，故伊只幫自己認識的人辦理等
      語，卻又於歷次開庭過程迭迭表示不認識乙○○及薛惠
      ，對其在不認識乙○○及薛惠之情況下，為何願以「受
      託人」、「代申請人」之身分，代辦薛惠之旅行證申請
      事宜一節，無法自圓其說，是其辯稱：那是用來辦什麼的
      伊不清楚，無論人家要伊辦什麼，人家叫伊簽伊就簽了，
      友人「陳正豐」說他沒空，叫伊幫忙辦入臺證，伊看證件
      齊全就幫忙辦了，伊沒有想太多云云，難認屬實。
    2.況且，被告於本院歷次開庭多次供稱係受「陳正豐」之託
      代為辦理上開事宜，遲至其覓得證人丁○○，偕同證人丁○○到庭後，始由證人丁○○口中得知該人以往正確姓名
      為陳政豐（而非陳正豐）。被告既無法正確陳述該人之姓
      名，又自承對該人之為人並不清楚（本院卷第70頁），證
      人丁○○亦證稱與被告僅係普通朋友（本院卷第107 頁）
      ，顯見被告對證人丁○○之認識程度不深，並無任何信賴
      關係，參酌被告於本院審理中明確供稱：當時陳正豐說他
      沒時間，叫伊順便幫他辦，且說「不會有問題，有事情他
      會負責」，他給的錢扣除行政作業費用，剩餘當作補貼伊
      的油料，實際上油錢不需要那麼多，是因為他肯補貼，伊
      才願意幫他跑一趟臺北，相當於伊開計程車載客往返基隆
      與臺北的收入等語（本院卷第72頁、第115 頁），核與證
      人丁○○所證：公家機關規費好像是四百元，伊當時給被
      告一千元，扣掉油錢，剩的算是給他涼水錢等語（本院卷
      第107至108頁），互核相符。準此，足徵被告於受託時顯
      然已對大陸地區人民薛惠可能係以假結婚方式欲進入臺
      灣地區一節已有預見，惟因貪圖證人丁○○提供之金錢利
      益，遂基於縱使導致大陸地區人民非法進入臺灣地區亦不
      違背其本意之犯意，而代為處理上開旅行證申請事宜。
    3.證人丁○○雖證稱：伊當時跟被告說是伊的表弟要結婚，
      他就一口答應，伊忘記當時有無提及「不會有問題，有事
      情我會負責」云云，惟被告於偵查及本院歷次開庭中，從
      未曾提及「陳正（政）豐表示係其表弟要結婚」之事實，
      且證人丁○○於本院審理中對卷附「大陸地區人民進入臺
      灣地區旅行證申請書」及「委託書」一度表示其上全部內
      容包含「甲○○」簽名均係伊填載云云，亦與被告自述親
      簽之內容顯然不符，況衡諸常情，被告既同意以受託人身
      分親赴境管局代為提出申請，上開「受託人」、「代申請
      人」簽名欄處又何須由證人丁○○代被告簽寫？基此，足
      徵證人丁○○上開所述顯係為迴護被告所為之不實言詞，
      無從採信。
    4.被告於88年5 月5 日在上開大陸地區人民進入臺灣地區旅
      行證申請書之「代申請人」欄及委託書之「受託人」欄親
      自簽名、蓋章後，持前揭申請書、委託書暨戶籍謄本、保
      證書、結婚登記書、結婚公證書及海基會證明書等資料至
      境管局，申請辦理薛惠之旅行證，致使薛惠嗣後如願
      領得中華民國臺灣地區旅行證，並於88年6 月8 日持前揭
      旅行證進入臺灣地區，而為與「探親」目的不符之非法打
      工行為，則被告上開所為，已合於使大陸地區人民非法進
      入臺灣地區罪之犯罪構成要件行為。
  (五)綜上所述，本案事證明確，被告犯行足堪認定。
三、論罪科刑：
  (一)按臺灣地區與大陸地區人民關係條例第79條第1 項規定處罰
    違反同條例第15條第1 款使大陸地區人民非法進入臺灣地區
    罪，凡非經合法手續進入者皆包含之，所稱「非法」，自應
    從實質上之合法性予以判斷，凡評價上違反法秩序之方法，
    均屬「非法」，若使大陸地區人民以假結婚真入境之脫法方
    式進入臺灣地區，即該當本罪，自不以偷渡進入者為限（最
    高法院90年度臺上字第3180號判決、94年度臺上字第1064號
    、92年度臺上字第40號判決意旨參照）。查大陸地區人民薛
    惠因被告在88年5 月5 日代為申辦旅行證致如願進入臺灣
    地區之時間係在88年6 月8 日，而臺灣地區與大陸地區人民
    關係條例第79條規定曾於92年10月29日修正公布，並於92年
    12月31日施行，該條第1 項之法定刑，已由修正前之「五年
    以下有期徒刑、拘役或科或併科新臺幣五十萬元以下罰金」
    ，提高為「一年以上七年以下有期徒刑，得併科新臺幣一百
    萬元以下罰金」，經比較新舊法之結果，以修正前之舊法較
    有利於被告，是既無刑法第2 條第1 項後段之情事，自仍應
    依同條項前段，適用修正前（即86年5 月14日修正公布、86
    年7 月1 日施行）臺灣地區與大陸地區人民關係條例第79條
    第1 項規定，予以論罪科刑。是核被告所為，係犯修正前臺
    灣地區與大陸地區人民關係條例第79條第1 項之使大陸地區
    人民非法進入臺灣地區罪。
  (二)按刑法關於正犯之成立，係以其主觀之犯意及客觀之犯行為
    標準，凡以自己共同犯罪之意思而參與，無論其所參與者是
    否犯罪構成要件之行為，皆為正犯，其以幫助他人犯罪之意
    思而參與犯罪，不論其係以直接故意或間接故意參與，其所
    參與者，如係犯罪構成要件之行為，亦為正犯（最高法院49
    年台上字第77號、46年台非字第17號判例意旨、最高法院98
    年度台上字第2068號判決意旨參照）。本案被告係實行使大
    陸地區人民非法進入臺灣地區之犯罪構成要件行為，其所為
    自屬正犯，且被告與證人丁○○之間係互有犯意聯絡及行為
    分擔，應論以共同正犯。
  (三)被告行為後，刑法有部分條文業經修正並自95年7 月1 日起
    施行。按行為後法律有變更者，適用行為時之法律，但行為
    後之法律有利於行為人者，適用最有利於行為人之法律，現
    行刑法第2 條第1 項定有明文。而比較新舊法，應就罪刑有
    關之共犯、未遂犯、想像競合犯、牽連犯、連續犯、結合犯
    ，以及累犯加重、自首減輕暨其他法定加減原因與加減例等
    一切情形，綜其全部罪刑之結果而為比較（最高法院95年 5
    月23日95年第8 次刑事庭會議決議可資參照）。茲比較說明
    如下：
    1.刑法第28條原規定：「二人以上共同『實施』犯罪之行為
      者，皆為共同正犯。」新法修正為：「二人以上共同『實
      行』犯罪之行為者，皆為共同正犯。」將舊法之「實施」
      修正為「實行」。原「實施」之概念，包含陰謀、預備、
      著手及實行等階段之行為，修正後僅共同實行犯罪行為始
      成立共同正犯。是新法共同正犯之範圍已有限縮，排除陰
      謀犯、預備犯之共同正犯。新舊法就共同正犯之範圍既因
      此而有變動，自屬犯罪後法律有變更，而非僅屬純文字修
      正，應有新舊法比較適用之問題。惟被告上開犯行，依其
      犯罪情節，不論依修正前、後之規定，均成立共同正犯，
      故修正後之規定並無較有利於被告。
    2.被告行為時之刑法第41條第1 項前段規定：「犯最重本刑
      為五年以下有期徒刑以下之刑之罪，而受六個月以下有期
      徒刑或拘役之宣告，因身體、教育、職業、家庭之關係或
      其他正當事由，執行顯有困難者，得以一元以上三元以下
      折算一日，易科罰金。」其於行為時之易科罰金折算標準
      ，修正前罰金罰鍰提高標準條例第2 條前段（現已刪除）
      規定，就其原定數額提高為一百倍折算一日，則本件被告
      行為時之易科罰金折算標準，應以銀元三百元折算一日，
      經折算為新臺幣後，應以新臺幣九百元折算為一日。惟刑
      法第41條第1 項前段於95年7 月1 日以後係規定：「犯最
      重本刑為五年以下有期徒刑以下之刑之罪，而受六個月以
      下有期徒刑或拘役之宣告者，得以新臺幣一千元、二千元
      或三千元折算一日，易科罰金。」比較修正前後之易科罰
      金折算標準，以修正前之規定較有利於被告。
    3.綜上所述，被告犯罪後，法律雖已變更，然經綜合比較之
      結果，修正後刑法之相關變動規定，並未較有利於被告，
      是既無刑法第2 條第1 項後段之情形，自應依同條項前段
      ，適用行為時之法律即修正前之刑法予以論罪科刑。
  (四)爰審酌被告以往曾有竊盜、妨害自由之前科紀錄（未構成累
    犯），有臺灣高等法院被告前案紀錄表在卷可佐，其因貪圖
    小利，參與本案犯行，使大陸地區人民得以非法方式進入臺
    灣地區，規避政府對於大陸地區人民之入境管制，損及臺灣
    地區之安全，犯後並未坦承全部犯行，難認有悔悟之意，兼
    衡其智識程度、家庭經濟狀況等一切情狀，量處如主文所示
    之刑。又被告之犯罪時間係在96年4 月24日以前，且係於98
    年12月22日經臺灣基隆地方法院檢察署發布通緝，於99年 3
    月2 日緝獲歸案，核與中華民國九十六年罪犯減刑條例第 5
    條所指「本條例施行前（即96年7 月16日以前）經通緝」之
    要件有間，尚無不得減刑之情形，爰依前述減刑條例第2 條
    第1 項第3 款、第7 條之規定，減刑如主文所示，併依前述
    減刑條例第9 條及修正前刑法第41條第1 項前段之規定，諭
    知易科罰金之折算標準。
貳、不另為無罪諭知部分：
一、公訴意旨另以：被告與乙○○、薛惠共同基於使公務員登
    載不實事項於公文書並進而行使之犯意聯絡，由乙○○前往
    基隆市中山區戶政事務所（起訴書誤載為基隆市信義區戶政
    事務所）辦理結婚之戶籍登記，使該管公務員經形式審查後
    ，將乙○○與薛惠結婚此一不實事項登載於職務上所掌之
    戶籍謄本公文書上，足以生損害於戶政機關對於戶籍登記管
    理之正確性，再由被告、乙○○分別於88年5 月5 日、89年
    4 月27日均持已填妥之「大陸地區人民進入臺灣地區旅行證
    申請書」及上述登載不實之戶籍謄本等資料，向境管局提出
    行使，申請使薛惠以探親或團聚名義進入臺灣地區，致使
    境管局承辦公務員於實質審查後，二次均核准發給薛惠之
    中華民國臺灣地區旅行證，使薛惠除於88年6 月8 日進入
    臺灣地區外，亦得於89年8 月7 日再次進入臺灣地區，因認
    被告就上開取得戶籍謄本且先後於88年5 月5 日及89年4 月
    27日行使戶籍謄本之部分，涉有刑法第216 條、第214 條之
    使公務員登載不實事項於公文書並進而行使之罪嫌，且認被
    告就薛惠於89年8 月7 日非法進入臺灣地區之部分，亦涉
    有修正前臺灣地區與大陸地區人民關係條例第79條第1 項之
    使大陸地區人民非法進入臺灣地區罪嫌云云。
二、按犯罪事實應依證據認定之，無證據不得認定犯罪事實；不
    能證明被告犯罪者，應諭知無罪之判決，刑事訴訟法第 154
    條第2 項、第301 條第1 項分別定有明文。次按認定不利於
    被告之事實，須依積極證據，苟積極證據不足為不利於被告
    事實之認定時，即應為有利於被告之認定，更不必有何有利
    之證據（最高法院30年上字第816 號判例意旨參照）。又認
    定犯罪事實所憑之證據，雖不以直接證據為限，間接證據亦
    包括在內；然無論直接或間接證據，其為訴訟上之證明，須
    於通常一般之人均不致有所懷疑，而得確信其為真實之程度
    者，始得據為有罪之認定，倘其證明尚未達到此一程度，而
    有合理之懷疑存在，致使無從形成有罪之確信，本諸罪疑惟
    輕之原則，即應為無罪之判決（最高法院76年台上字第4986
    號判例意旨參照）。
三、公訴人認被告就上開部分涉有上開罪嫌，係以被告之供述、
    證人乙○○之證言、卷附證人乙○○之入出境紀錄、結婚登
    記書、結婚公證書、海基會證明書、戶籍謄本、大陸地區人
    民進入臺灣地區旅行證申請書、大陸地區人民進入臺灣地區
    保證書、委託書、薛惠之入出境資料、大陸地區人民資訊
    管理系統表，為其論述依據。
四、經查：
  (一)依卷附證據，僅足認定被告有間接故意，無從認定被告有「
    明知」之直接故意：
    1.按刑法第214 條之使公務員登載不實罪，係以明知為不實
      之事項，而使公務員登載於職務上所掌之公文書，為成立
      要件。所謂「明知」，係指刑法第13條第1 項之直接故意
      而言；至同條第2 項之間接故意，則不包括在內，如行為
      人僅有間接故意，自難論以上開使公務員登載不實罪（最
      高法院94年度台上字第4566號判決意旨參照）。故刑法第
      216條、第214條之行使使公務員登載不實文書罪，仍須具
      有明知之直接故意，始足當之。
    2.證人乙○○於88年5 月4 日至基隆市中山區戶政事務所申
      請辦理結婚登記之行為，雖使該管不知情戶政事務所承辦
      公務員於形式審查後，將「乙○○於88年4 月15日與大陸
      地區人民薛惠結婚」等不實內容登載於其職務上所掌之
      戶籍資料，據此核發載有前述內容之戶籍謄本，且被告於
      88年5 月5 日至境管局申辦薛惠之旅行證時，亦有將前
      揭戶籍謄本提出行使。惟依被告之供述、證人乙○○及丁○○之證言，僅足認定被告於88年5 月5 日受證人丁○○
      邀約時，雖對於大陸地區人民薛惠可能係以假結婚方式
      欲進入臺灣地區一節已有所預見，仍基於縱使導致大陸地
      區人民非法進入臺灣地區亦不違背其本意之間接故意，而
      為上開以受託人身分親赴境管局申請旅行證之行為，其與
      證人丁○○之間雖互有犯意聯絡及行為分擔，然其犯意之
      態樣尚乏積極證據足資認定係屬「明知」之直接故意，亦
      無從認定其犯意形成之時點係在證人乙○○於88年5 月 4
      日取得戶籍謄本之前。由於證人乙○○於88年5 月4 日辦
      理結婚登記使公務員登載不實之行為，係在被告開始加入
      參與本案犯行之前，此部分顯然無從對被告為不利之認定
      ；而被告於88年5 月5 日提出前揭戶籍謄本予境管局之行
      使行為，須以被告主觀上明知該戶籍謄本所載內容係屬虛
      偽仍故為行使，始與刑法第216條、第214條行使使公務員
      登載不實文書罪之「明知」要件相符，依卷內證據既無從
      認定被告具有直接故意，自無從以上開罪責相繩。
  (二)依卷附證據，無從認定被告就89年4 月27日申請旅行證之行
    為及薛惠於89年8 月7 日進入臺灣地區之部分，亦與證人
    丁○○或乙○○之間有犯意聯絡及行為分擔：
    1.細觀卷附大陸地區人民進入臺灣地區旅行證申請書，其上
      蓋有89年4 月27日之日期章，「代申請人」欄係「乙○○
      」之簽名及蓋章，該份申請書後方，附有大陸地區人民進
      入臺灣地區保證書（其上所載日期為89年4 月26日），另
      有內容完全相同之結婚登記書、結婚公證書及海基會證明
      書，以及基隆市信義區戶政事務所於89年4 月27日核發之
      戶籍謄本（偵查卷第44至53頁），而證人乙○○於本院審
      理中證稱：該份申請書不是伊寫的，伊授權當初與伊接觸
      之男子去辦理薛惠入臺手續（本院卷第102 頁、第66頁
      ），證人丁○○於本院審理中證稱：該份申請書是伊寫的
      （本院卷第109 頁），足以顯示上開於89年4 月27日提出
      之旅行證申請書係由證人丁○○經證人乙○○授權所填寫
      。而薛惠於88年6 月8 日進入臺灣地區、同年12月7 日
      離開臺灣地區後，嗣後確實又於89年8 月7 日以團聚名義
      進入臺灣地區前往他處工作等情，亦有薛惠之入出國日
      期證明書、出入境紀錄在卷可參（偵查卷第29至30頁），
      足徵薛惠係因前開89年4 月27日之申請而取得旅行證，
      進而再度非法進入臺灣地區。
    2.惟查，上開於89年4 月27日向境管局提出之旅行證申請書
      ，並非由被告以代申請人身分提出申請，被告就該次申請
      亦未以受託人身分出具任何委託書。上揭卷附證據呈現之
      內容，顯然無從認定該次申請與被告有何關聯。而證人丁○○及乙○○之證言，均未提及被告就89年4 月27日申請
      旅行證之行為有事前知悉或任何行為分擔之情事，自不能
      僅因被告曾經參與88年5 月5 日申請旅行證之行為，即謂
      被告應就證人丁○○及乙○○嗣後於89年4 月27日申請旅
      行證導致薛惠再度進入臺灣地區之行為，負擔刑法第21
      6 條、第214 條及修正前臺灣地區與大陸地區人民關係條
      例第79條第1 項規範之刑事責任。
  (三)綜上所述，公訴人所提出之上開各項證據，尚不足以使本院
    認被告就起訴書所載取得戶籍謄本及行使戶籍謄本之部分，
    涉有刑法第216 條、第214 條之使公務員登載不實事項於公
    文書並進而行使之罪嫌，亦不足以使本院認被告就薛惠於
    89年8 月7 日非法進入臺灣地區之部分，亦涉有修正前臺灣
    地區與大陸地區人民關係條例第79條第1 項之使大陸地區人
    民非法進入臺灣地區罪嫌。本諸「罪證有疑、利歸被告」之
    原則，此部分本應為無罪之諭知，惟因公訴意旨認此部分與
    前開業經論罪科刑之部分具有（修正前）刑法牽連犯及連續
    犯之裁判上一罪關係，爰不另為無罪之諭知，附此敘明。
據上論斷，應依刑事訴訟法第299 條第1 項前段，修正前臺灣地
區與大陸地區人民關係條例第79條第1 項，刑法第11條前段、第
2 條第1 項前段、第28條（修正前）、第41條第1 項前段（修正
前），廢止前罰金罰鍰提高標準條例第2 條，中華民國九十六年
罪犯減刑條例第2 條第1 項第3 款、第7 條、第9 條，判決如主
文。
本案經檢察官丙○○到庭執行職務。
中    華    民    國    99    年    10    月    5     日
                  刑事第三庭  審判長法  官  陳志祥
                                    法  官  邰婉玲
                                    法  官  張婷妮
以上正本證明與原本無異。
如不服本判決應於收受送達後10日內向本院提出上訴書狀，並應
敘述具體理由；其未敘述上訴理由者，應於上訴期間屆滿後20日
內向本院補提理由書（均須按他造當事人之人數附繕本）「切勿
逕送上級法院」。
中    華    民    國    99    年    10    月    5     日
                                    書記官  洪佳如
附錄本案論罪科刑法條
（修正前）臺灣地區與大陸地區人民關係條例第79條第1項
違反第十五條第一款規定者，處五年以下有期徒刑、拘役或科或
併科新臺幣五十萬元以下罰金。

司法院資訊處製作；財團法人民間司法改革基金會備份。
